---
title: "Analisis Exploratorios"
output: html_document
---

```{r}
datos <- read.csv("../datos traduccion/IBM-HR-Employee-Attrition-ES.csv")

```

##ANALISIS PREVIO DE LOS DATOS 

#Examen gráfico de la naturaleza de las variables 

Ver el tipo de dato de cada variable
```{r}

str(datos)
```

Eliminación de variables constantes EmployeeCount (Cantidad_empleados), Over18 (Mayor 18) y StandardHours.
```{r}
datos <- datos[, !names(datos) %in% c("cantidad_empleados", "mayor_18", "horas_estandar")]

```

Elimina la variable EmployeeNumber (numero_empleado) por tener valores arbitrarios.

```{r}
datos <- datos[, !names(datos) %in% "numero_empleado"]

```


Crear una variable variables_numericas la cual es una lista que contiene todas las variables inter y numeric de datos
```{r}
variables_numericas <- names(datos)[sapply(datos, is.numeric)]
```

Crear una variable variables_no_numericas la cual es una lista que contiene todas las variables char y no numericas
```{r}
variables_no_numericas <- names(datos)[!sapply(datos, is.numeric)]
```


Generar un histograma por cada variable contenida en datos_numericos
```{r}
library(tidyverse)

datos %>%
  select(all_of(variables_numericas)) %>%
  pivot_longer(everything()) %>%
  ggplot(aes(x = value)) +
  geom_histogram() +
  facet_wrap(~name, scales = "free")
```

Grafico de barras para las variables no numericas 

```{r}
datos %>%
  select(all_of(variables_no_numericas)) %>%
  pivot_longer(everything()) %>%
  ggplot(aes(x = value)) +
  geom_bar() +
  facet_wrap(~name, scales = "free") +
  coord_flip() +
  theme_minimal()
```

Dividir variables INTERVALARES/PROPORCIONALES de las ORDINALES 

```{r}
variables_numericas
```
ORDINALES
"satisfaccion_entorno" 
"educacion"
"involucramiento_laboral"
"satisfaccion_laboral" 
"evaluacion_desempeno" 
"satisfaccion_relaciones"
"balance_vida_trabajo" 
"nivel_puesto"
"nivel_opciones_acciones" 

INTERVALARES / PROPORCIONALES
"edad"
"distancia_hogar"
"tarifa_mensual"
"porcentaje_aumento_salarial"
"anos_experiencia_laboral"
"anos_en_rol_actual"
"anos_con_gerente_actual"
"tarifa_diaria"
"tarifa_hora"
"ingreso_mensual"
"cantidad_empresas_trabajadas"
"capacitaciones_ultimo_ano"
"anos_en_empresa"
"anos_desde_ultimo_ascenso"


Education
1 'Below College'
2 'College'
3 'Bachelor'
4 'Master'
5 'Doctor'

EnvironmentSatisfaction
1 'Low'
2 'Medium'
3 'High'
4 'Very High'

JobInvolvement
1 'Low'
2 'Medium'
3 'High'
4 'Very High'

JobSatisfaction
1 'Low'
2 'Medium'
3 'High'
4 'Very High'

PerformanceRating
1 'Low'
2 'Good'
3 'Excellent'
4 'Outstanding'

RelationshipSatisfaction
1 'Low'
2 'Medium'
3 'High'
4 'Very High'

WorkLifeBalance
1 'Bad'
2 'Good'
3 'Better'
4 'Best'


Correlaciones entre variables numericas 

```{r}
library(ggpairs)
library(ggplot2)
# Filtrando el dataframe original usando tu vector de nombres
ggpairs(datos[, variables_numericas],
        lower = list(continuous = wrap("smooth", method = "lm", se = FALSE, color = "royalblue")),
        upper = list(continuous = wrap("cor", method = "pearson", color = "darkred")),
        diag = list(continuous = wrap("densityDiag", fill = "gray80", alpha = 0.6))) +
  theme_minimal() +
  labs(title = "Matriz de Correlación de Pearson para Variables Métricas")


```





