---
title: "modelado"
output: html_document
---

```{r}
str(datos)
```
```{r}
summary(datos$rotacion)
```


Converitr rotación a binario 1 en si y 0 es no

```{r}
datos$rotacion <- ifelse(
  datos$rotacion == "Yes",
  1,
  0
)
```

Usar todas las variables como predictoras 

```{r}
options(scipen = 999, digits = 3)

modelo <- glm(
  rotacion ~.
    ,
  data = datos,
  family = binomial
)

summary(modelo)
```

```{r}
exp(coef(modelo))
```

#Interpretación#
Es decir, agregar los predictores reduce considerablemente la deviance. Como primera aproximación, eso indica que el conjunto de variables contiene información sobre rotacion.

Manteniendo constantes las demás variables del modelo, los empleados con horas extra tienen aproximadamente 8,1 veces los odds de rotación que los empleados sin horas extra.

Por cada año adicional de edad, los odds de rotación se multiplican por aproximadamente 0,969, manteniendo constantes las demás variables.


#Evaluación de porque algunas variables predictoras tiene mucho error en este caso son rol laboral y departamentos 

633.31931177

```{r}
table(datos$departamento, datos$rotacion)


#porcentaje de rotación dentro de cada departamento
prop.table(
  table(datos$departamento, datos$rotacion),
  margin = 1
)


table(datos$rol_laboral, datos$rotacion)
prop.table(
  table(datos$rol_laboral, datos$rotacion),
  margin = 1
)
```
colinealidad
```{r}
library(car)
vif(modelo)

library(brglm2)
detect_separation(modelo)
```












Usa solo las variables int como predictoras 

```{r}
datos_int <- datos[, sapply(datos, is.integer) | names(datos) == "rotacion"]

datos_int
```
Con el . incluye todas la variables incluidas en datos_int como predictoras menos la dependiente rotación

```{r}

modelo <- glm(
  datos$rotacion ~.
    ,
  data = datos_int,
  family = binomial
)
```

```{r}
summary(modelo)
```

