---
title: "Preparación de los datos"
output: html_document
---

```{r}
datos <- read.csv("../datos traduccion/IBM-HR-Employee-Attrition-ES.csv")
```

##PREPARACIÓN DE LOS DATOS

Eliminación de variables constantes EmployeeCount (Cantidad_empleados), Over18 (Mayor 18) y StandardHours.
```{r}
datos <- datos[, !names(datos) %in% c("cantidad_empleados", "mayor_18", "horas_estandar")]

```

Elimina la variable EmployeeNumber (numero_empleado) por tener valores arbitrarios.

```{r}
datos <- datos[, !names(datos) %in% "numero_empleado"]

```

Transformación de variables ordinales a factores ordenados 

Education
1 'Below College'
2 'College'
3 'Bachelor'
4 'Master'
5 'Doctor'

```{r}
datos$educacion <- factor(datos$educacion, 
                          levels = c(1, 2, 3, 4, 5),
                          labels = c("Below College", "College", "Bachelor", "Master", "Doctor"), 
                          ordered = TRUE)
```

EnvironmentSatisfaction
1 'Low'
2 'Medium'
3 'High'
4 'Very High'

```{r}
datos$satisfaccion_entorno <- factor(datos$satisfaccion_entorno, 
                          levels = c(1, 2, 3, 4),
                          labels = c("Low", "Medium", "High", "Very High"), 
                          ordered = TRUE)
```

JobInvolvement
1 'Low'
2 'Medium'
3 'High'
4 'Very High'

```{r}
datos$involucramiento_laboral <- factor(datos$involucramiento_laboral, 
                          levels = c(1, 2, 3, 4),
                          labels = c("Low", "Medium", "High", "Very High"), 
                          ordered = TRUE)
```

JobSatisfaction
1 'Low'
2 'Medium'
3 'High'
4 'Very High'

```{r}
datos$satisfaccion_laboral <- factor(datos$satisfaccion_laboral, 
                          levels = c(1, 2, 3, 4),
                          labels = c("Low", "Medium", "High", "Very High"), 
                          ordered = TRUE)
```

PerformanceRating
1 'Low'
2 'Good'
3 'Excellent'
4 'Outstanding'

```{r}
datos$evaluacion_desempeno <- factor(datos$evaluacion_desempeno, 
                          levels = c(1, 2, 3, 4),
                          labels = c("Low", "Good", "Excellent", "Outstanding"), 
                          ordered = TRUE)
```

RelationshipSatisfaction
1 'Low'
2 'Medium'
3 'High'
4 'Very High'

```{r}
datos$satisfaccion_relaciones <- factor(datos$satisfaccion_relaciones, 
                          levels = c(1, 2, 3, 4),
                          labels = c("Low", "Medium", "High", "Very High"), 
                          ordered = TRUE)
```

WorkLifeBalance
1 'Bad'
2 'Good'
3 'Better'
4 'Best'

```{r}
datos$balance_vida_trabajo <- factor(datos$balance_vida_trabajo, 
                          levels = c(1, 2, 3, 4),
                          labels = c("Bad", "Good", "Better", "Best"), 
                          ordered = TRUE)
```

Transformar a factor todas las variables nominales

```{r}
datos$rotacion <- as.factor(datos$rotacion)
datos$viajes_negocio <- as.factor(datos$viajes_negocio)
datos$departamento <- as.factor(datos$departamento)
datos$area_educacion  <- as.factor(datos$area_educacion)
datos$genero  <- as.factor(datos$genero)
datos$rol_laboral <- as.factor(datos$rol_laboral)
datos$estado_civil  <- as.factor(datos$estado_civil)
datos$horas_extra   <- as.factor(datos$horas_extra )
```

```{r}
str(datos)
```

#Examen gráfico de la naturaleza de las variables 

#pagina 61 Analisis Multivariante Hair

```{r}
#muestra la cantiad de datos ausentes por variable / columna
colSums(is.na(datos))
```
No se observaan datos faltantes en la base de datos 

##CASOS ATIPICOS

```{r}
library(dplyr)

datos_numericos <- datos %>% 
  select(where(is.numeric))

# 3. Calcular centro y matriz de covarianza
centro <- colMeans(datos_numericos)
covarianza <- cov(datos_numericos)

# 4. Calcular Mahalanobis y guardar el resultado en la base filtrada
datos_numericos$mahalanobis <- mahalanobis(datos_numericos, center = centro, cov = covarianza)

# 5. Identificar atípicos usando Chi-cuadrado
p <- ncol(datos_numericos) - 1 # Restamos 1 porque ya añadimos la columna 'mahalanobis'
valor_critico <- qchisq(p = 0.999, df = p)

datos_numericos$es_atipico <- datos_numericos$mahalanobis > valor_critico

# 6. Ver cuántos atípicos se encontraron
table(datos_numericos$es_atipico)

```

##Graficar los casos atipicos 

```{r}
# 1. Cargar ggplot2 (instálalo con install.packages("ggplot2") si no lo tienes)
library(ggplot2)

# 2. Crear una columna con el número de fila/índice para el eje X
datos_numericos$indice <- 1:nrow(datos_numericos)

# 3. Generar el gráfico de dispersión
ggplot(datos_numericos, aes(x = indice, y = mahalanobis, color = es_atipico)) +
  geom_point(alpha = 0.7, size = 2) +
  # Dibujar la línea del valor crítico
  geom_hline(yintercept = valor_critico, color = "darkred", linetype = "dashed", size = 1) +
  # Configurar colores manuales (Azul para normales, Rojo para atípicos)
  scale_color_manual(values = c("FALSE" = "#2b7bba", "TRUE" = "#d95f02"),
                     labels = c("Normal (1437)", "Atípico (33)")) +
  # Etiquetas y títulos
  labs(title = "Detección de Casos Atípicos (Distancia de Mahalanobis)",
       subtitle = paste("Línea segmentada representa el valor crítico de Chi-cuadrado:", round(valor_critico, 2)),
       x = "Índice de la Observación (Fila)",
       y = "Distancia de Mahalanobis (D²)",
       color = "Estado del caso") +
  theme_minimal() +
  theme(legend.position = "bottom",
        plot.title = element_text(face = "bold", size = 14))
```

#Explorar de que variables son estos 33 atipicos 

```{r}
library(dplyr)
library(tidyr)

# 1. Calcular los límites univariados (IQR) usando los datos originales
limites <- datos_numericos %>%
  select(-mahalanobis, -es_atipico, -indice) %>%
  summarise(across(everything(), list(
    inf = ~ quantile(.x, 0.25, na.rm = TRUE) - 1.5 * IQR(.x, na.rm = TRUE),
    sup = ~ quantile(.x, 0.75, na.rm = TRUE) + 1.5 * IQR(.x, na.rm = TRUE)
  )))

# 2. Filtrar solo tus 33 casos atípicos
solo_atipicos <- datos_numericos %>% filter(es_atipico == TRUE)

# 3. Identificar qué variables rompen los límites en esos 33 casos
nombres_vars <- datos_numericos %>% select(-mahalanobis, -es_atipico, -indice) %>% colnames()

conteo_por_variable <- solo_atipicos %>%
  select(all_of(nombres_vars)) %>%
  summarise(across(everything(), ~ sum(.x < limites[[paste0(cur_column(), "_inf")]] | 
                                       .x > limites[[paste0(cur_column(), "_sup")]]))) %>%
  pivot_longer(cols = everything(), names_to = "Variable", values_to = "Cantidad_Atipicos") %>%
  arrange(desc(Cantidad_Atipicos))

# 4. Mostrar el resultado en pantalla
print(conteo_por_variable)
```



