---
title: "Preparación de los datos"
output: html_document
---

```{r}
datos <- read.csv("../datos traduccion/IBM-HR-Employee-Attrition-ES.csv")

```

##PREPARACIÓN DE LOS DATOS

Eliminación de variables constantes EmployeeCount (Cantidad_empleados), Over18 (Mayor 18) y StandardHours.
```{r}
datos <- datos[, !names(datos) %in% c("cantidad_empleados", "mayor_18", "horas_estandar")]

```

Elimina la variable EmployeeNumber (numero_empleado) por tener valores arbitrarios.

```{r}
datos <- datos[, !names(datos) %in% "numero_empleado"]

```

Transformación de variables ordinales a factores ordenados 

Education
1 'Below College'
2 'College'
3 'Bachelor'
4 'Master'
5 'Doctor'

```{r}
datos$educacion <- factor(datos$educacion, 
                          levels = c(1, 2, 3, 4, 5),
                          labels = c("Below College", "College", "Bachelor", "Master", "Doctor"), 
                          ordered = TRUE)
```

EnvironmentSatisfaction
1 'Low'
2 'Medium'
3 'High'
4 'Very High'

```{r}
datos$satisfaccion_entorno <- factor(datos$satisfaccion_entorno, 
                          levels = c(1, 2, 3, 4),
                          labels = c("Low", "Medium", "High", "Very High"), 
                          ordered = TRUE)
```

JobInvolvement
1 'Low'
2 'Medium'
3 'High'
4 'Very High'

```{r}
datos$involucramiento_laboral <- factor(datos$involucramiento_laboral, 
                          levels = c(1, 2, 3, 4),
                          labels = c("Low", "Medium", "High", "Very High"), 
                          ordered = TRUE)
```

JobSatisfaction
1 'Low'
2 'Medium'
3 'High'
4 'Very High'

```{r}
datos$satisfaccion_laboral <- factor(datos$satisfaccion_laboral, 
                          levels = c(1, 2, 3, 4),
                          labels = c("Low", "Medium", "High", "Very High"), 
                          ordered = TRUE)
```

PerformanceRating
1 'Low'
2 'Good'
3 'Excellent'
4 'Outstanding'

```{r}
datos$evaluacion_desempeno <- factor(datos$evaluacion_desempeno, 
                          levels = c(1, 2, 3, 4),
                          labels = c("Low", "Good", "Excellent", "Outstanding"), 
                          ordered = TRUE)
```

RelationshipSatisfaction
1 'Low'
2 'Medium'
3 'High'
4 'Very High'

```{r}
datos$satisfaccion_relaciones <- factor(datos$satisfaccion_relaciones, 
                          levels = c(1, 2, 3, 4),
                          labels = c("Low", "Medium", "High", "Very High"), 
                          ordered = TRUE)
```

WorkLifeBalance
1 'Bad'
2 'Good'
3 'Better'
4 'Best'

```{r}
datos$balance_vida_trabajo <- factor(datos$balance_vida_trabajo, 
                          levels = c(1, 2, 3, 4),
                          labels = c("Bad", "Good", "Better", "Best"), 
                          ordered = TRUE)
```

Transformar a factor todas las variables nominales

```{r}
datos$rotacion <- as.factor(datos$rotacion)
datos$viajes_negocio <- as.factor(datos$viajes_negocio)
datos$departamento <- as.factor(datos$departamento)
datos$area_educacion  <- as.factor(datos$area_educacion)
datos$genero  <- as.factor(datos$genero)
datos$rol_laboral <- as.factor(datos$rol_laboral)
datos$estado_civil  <- as.factor(datos$estado_civil)
datos$horas_extra   <- as.factor(datos$horas_extra )
```

```{r}
str(datos)
```

#Examen gráfico de la naturaleza de las variables 








